【裁判字號】    95,交訴,160
【裁判日期】    951107
【裁判案由】    公共危險
【裁判全文】
臺灣高雄地方法院刑事判決             95年度交訴字第160號
公  訴  人  臺灣高雄地方法院檢察署檢察官
被      告  丙○○
            丁○○
上  一  名
被  告  之
選任辯護人  郭憲彰律師
上列被告因公共危險等案件，經檢察官提起公訴（95年度偵字第
13078 號），本院判決如下：
    主  文
丙○○服用酒類，不能安全駕駛動力交通工具而駕駛，處拘役肆
拾日，如易科罰金，以銀元參佰元（即新臺幣玖佰元）折算壹日
。丁○○無罪。
    事  實
一、丙○○於民國95年2 月14日下午1 時許，在高雄縣燕巢鄉○○村○○路蘭園卡拉OK店內飲用啤酒4 瓶後，明知酒後其操
    控力及注意力均已降低，而達無法安全駕駛動力交通工具之
    程度，竟仍於同日下午3 時55分許，騎乘其所有，車號ZAQ
    －365 號輕型機車返回住處，其沿高雄縣燕巢鄉○○路由東
    往西方向直行至清水寺前，因未及注意停放於清水寺大門前
    方，由甲○○所駕駛，車號8977-GP 號自用小客車之車門適
    為甲○○所開啟，而不及閃避，致其所騎乘之輕型機車右手
    把於擦撞甲○○所駕上開自小客車之左前駕駛座旁車門後人
    、車倒地，嗣經警將其送醫，並為呼氣酒精濃度測試，其測
    定值高達每公升0.64毫克，顯已不能安全駕駛動力交通工具
    。
二、案經高雄縣政府警察局岡山分局報告台灣高雄地方法院檢察
    署檢察官偵查起訴。
    理  由
壹、被告丙○○有罪部分：
一、證據能力部分：
  (一)本件卷附道路交通現場圖、道路交通事故調查報告表及呼氣
    酒精濃度測試報告，乃員警基於職務上所製作之紀錄文書，
    依刑事訴訟法第159條之4第1款規定，得為證據。
  (二)財團法人義大醫院就被告丙○○所受傷勢出具之診斷證明書
    （見警卷第17頁）乃被告以外之人於審判外所為之書面陳述
    ，當事人於法院調查證據時，知有上開情事，而未於言詞辯
    論終結前聲明異議，依刑事訴訟法第159 條之2 第2 項規定
    ，視為當事人於審判程序同意作為證據，本院復審酌該書面
    陳述乃醫護人員基於其所受專業訓練，依據其救護被告丙○○時觀察所得而為紀錄，認為其信憑性已獲相當程度之擔保
    ，認為適當，得為證據。
二、實體部分：
  (一)訊據被告就其於前揭時、地酒後駕駛車號8977-GP 號輕型機
    車，且因酒後操控力及注意力均降低，未及注意，停放於清
    水寺大門前之車號8977-GP 號自小客車駕駛甲○○，適開啟
    車門欲下車，而不及閃避，致其機車右手把擦撞上開自小客
    車左前駕駛座旁車門後人、車倒地，且因而受傷，嗣經警對
    其施以呼氣酒精濃度測試，其測試結果達每公升0.64毫克之
    事實，均坦承不諱（見本院卷第45頁），並有診斷證明書1
    紙、道路交通現場圖1 份、道路交通事故調查報告表2 份、
    道路交通事故現場蒐證相片9 幀、呼氣酒精濃度測試報告1
    紙在卷足憑（見警卷第17頁、第30頁、第31頁、第33頁、第
    36 頁） ，應認信實。
  (二)按刑法第185 條之3 規定所謂「不能安全駕駛」，乃抽象危
    險犯，並不以發生具體危險為必要，對於呼氣酒精濃度已達
    每公升0.55毫克（0.55MG\ L） 以上，肇事率為一般正常人
    之10倍，認為已達不能安全駕車之標準，此業經法務部88年
    5 月18日以法88檢字第001669號函告週知，應為絕對不能安
    全駕駛動力交通工具。又按當人飲酒後，若以呼氣酒精濃度
    測試器測得之呼氣濃度達到每公升0.5 毫克時，反應較慢，
    感覺減低，將影響駕駛；達到每公升0.75毫克時，思考與個
    性行為均會改變；達到每公升1. 0毫克時，步態不穩，噁心
    嘔吐，精神混惑不清晰；達到每公升1.5 毫克時，說話不清
    楚，感覺喪失，視力模糊；達到每公升2.0 毫克時，體溫與
    血糖均降低，肌肉控制差，甚至會導致癲癇發作；達到每公
    升3.5 毫克時，則已經神智不清，反射減低，甚至呼吸抑制
    ，業據行政院國軍退除役官兵輔導委員會臺北榮民總醫院以
    民國88年8 月5 日（88）北總內字第26868 號函示明確。查
    本件被告騎乘機車，於車行途中因酒後操控力及注意力下降
    ，而未及注意停放於路旁之汽車駕駛人適打開車門欲下車，
    致閃避不及而撞擊已開啟之自小客車車門，足見其當時已因
    飲酒致駕駛操控力不佳而達到不能安全駕駛動力交通工具之
    程度，參以其呼氣中酒精濃度高達每公升0.64毫克，益徵其
    於駕車之始及案發當時均已達不能安全駕駛之情狀。
  (三)核被告丙○○所為，係犯刑法第185 條之3 之服用酒類不能
    安全駕駛動力交通工具而駕駛罪。
  1.按行為後法律有變更者，適用行為時之法律。但行為後之法
    律有利於行為人者，適用最有利於行為人之法律，刑法第2
    條第1 項定有明文。
  (1)就刑法第185條之3醉態駕駛罪罰金刑最低刑度之變更：
    本件被告所犯刑法第185 條之3 醉態駕駛罪（於88年4 月21
    日公布增訂）之主刑為1 年以下有期徒刑、拘役或三萬元以
    下罰金，被告犯罪時（即95年2 月14日）之刑法就罰金刑之
    規定，依修正前刑法第33條第5 款規定，罰金刑應處銀元一
    元以上，並應依修正前罰金罰鍰提高標準條例第1 條規定，
    就其原定數額得提高為2 倍至10倍，但法律已依一定比率規
    定罰金或罰鍰之數額或倍數者，依其規定。惟94年1 月7 日
    修正、94年2 月2 日公布、95年7 月1 日施行之刑法第33條
    第5 款則規定：「罰金：新臺幣一千元以上，以百元計算之
    」，而95年6 月14日修正公布之刑法施行法第1 條之1 第2
    項規定：「94年1 月7 日刑法修正時，刑法分則編未修正之
    條文定有罰金者，自94年1 月7 日刑法修正施行後，就其所
    定數額提高為30倍，但72年6 月26日至94年1 月7 日新增或
    修正之條文，就其所定數額提高為3 倍」，比較修正前後之
    罰金刑輕重，該罰金刑之最低刑度於修法後已有加重，故以
    95年7 月1 日修正公布施行前之規定較有利於被告，應依刑
    法第2 條第1 項前段規定，適用行為時之法律，亦即適用修
    正前之刑法第185 條之3 規定科刑。
  (2)就易科罰金折算標準之變更：
    被告犯罪時之刑法第41條第1 項前段規定：「犯最重本刑為
    5 年以下有期徒刑以下之刑之罪，而受6 個月以下有期徒刑
    或拘役之宣告，因身體、教育、職業、家庭之關係或其他正
    當事由，執行顯有困難者，得以一元以上三元以下折算一日
    ，易科罰金。」，又受刑人行為時之易科罰金折算標準，依
    修正前罰金罰鍰提高標準條例第2 條前段規定（現已刪除）
    ，就其原定數額提高為100 倍折算1 日，則本件受刑人行為
    時之易科罰金折算標準，應以銀元三百元折算1 日，經折算
    為新臺幣後，應以新臺幣九百元折算為1 日。惟94年1 月7
    日修正、94年2 月2 日公布、95年7 月1 日施行之刑法第41
    條第1 項前段則規定：「犯最重本刑為5 年以下有期徒刑以
    下之刑之罪，而受6 個月以下有期徒刑或拘役之宣告者，得
    以新臺幣一千元、二千元或三千元折算一日，易科罰金。」
    比較修正前後之易科罰金折算標準，以95年7 月1 日修正公
    布施行前之規定，較有利於被告，則應依刑法第2 條第1 項
    前段，適用修正前刑法第41條第1 項前段規定，定其易科罰
    金之折算標準。
  (3)經整體綜合比較結果，本件應依刑法第2 條第1 項前段規定
    ，適用被告行為時之法律，亦即適用修正前之刑法規定論罪
    科刑。
  2.爰審酌被告明知飲用酒類後對於發生道路交通事故之機率，
    較未飲酒者為高，竟於飲酌酒類後呼氣酒精濃度測試高達每
    公升0.64毫克，已超過安全標準之每公升0.55毫克，猶不知
    謹慎，仍駕駛具有高度危險性之輕型機車，無視於公眾生命
    財產安全，亦自陷於危險狀態之中，嚴重侵害道路交通往來
    之安全，並肇致交通事故，惟念被告前未曾受有期徒刑以上
    刑之宣告，有卷附台灣高等法院被告前案紀錄表1 件可稽（
    見本院卷第6 頁），而被告於本件交通事故中亦受有傷害，
    且其僅國中畢業，所受教育程度不高等一切情狀，量處如主
    文所示之刑，並諭知易科罰金之折算標準，以為懲儆。
貳、被告丁○○無罪部分：
一、公訴意旨略以：被告丁○○領有普通大貨車駕駛執照，以駕
    駛為其附隨業務，乃從事業務之人，其於95年2 月14日下午
    3 時55分許駕駛車號J8-4690 號藍色自用小貨車，沿高雄縣
    燕巢鄉○○路由東往西方向直行，行經清水寺門口，其本應
    隨時注意車前狀況，與前車保持安全距離，而依當時情形，
    天候晴朗、日間光線良好、路面無缺陷、無障礙物、視距良
    好，又無不能注意情事，竟仍疏未注意其前方酒後騎乘車號
    ZAQ －365 號輕型機車之丙○○因撞及停放於路旁自小客車
    所開啟之車門而人車摔倒，致其所駕小貨車擦撞摔倒後甫自
    地上爬起之丙○○左肩，丙○○因此倒地，昏迷不醒，而受
    有胸壁挫傷併左側肋骨第2 至第8 根骨折、併有氣血胸、腦
    震盪、右耳撕裂傷、左鎖骨肩胛骨骨折等傷害。丁○○於肇
    事後，另基於肇事逃逸之犯意，既未下車查看，亦未報警求
    援，旋即駕車離開現場。因認被告丁○○涉有刑法第284 條
    第2 項之業務過失傷害罪及同法第185 條之4 肇事逃逸罪罪
    嫌云云。
二、按犯罪事實應依證據認定，無證據不得推定其犯罪事實，刑
    事訴訟法第154 條定有明文。次按我國刑法於88年4 月21日
    訂第185 條之4 之立法理由乃係為維護交通安全，加強救護
    ，減少被害人之死傷，促使駕駛人於肇事後，能對被害人即
    時救護，特增設本條關於肇事致人死傷而逃逸之處罰規定，
    亦即立法者認行為人於駕車肇事後，倘能對被害人加以即時
    救護，將可避免或減輕被害人之傷亡，故課以肇事之行為人
    此等救護義務。故車禍肇事後行為人若未在現場停留，並盡
    救護行為，即屬刑法第185 條之4 應行規範之對象，反之，
    倘車禍肇事者，於肇事後已在現場確認被害人已獲即時救護
    後，始行離去，則其所為即與刑法第185 條之4 規定之構成
    要件有間，而不得遽以該罪相繩。
三、訊據被告丁○○堅詞否認有何公訴人所指業務過失傷害及肇
    事逃逸犯行，並辯稱：伊所駕貨車與丙○○所騎乘機車係同
    向行駛，伊於行進間聽聞車後方傳來碰撞聲，伊查看後視鏡
    ，始見丙○○跌倒在地，伊並未駕車撞擊丙○○，惟事發後
    ，伊已將貨車停放在路口紅綠燈號誌下方，並下車協助救治
    丙○○，復為丙○○撿拾其掉落於路面之皮夾等私人物品，
    迄救護車到場將丙○○送往醫院後，伊始離開現場，伊並未
    肇事逃逸等語。
四、本件被告丁○○於95年2 月14日下午3 時55分許，駕駛車號
    J8-4690 號藍色自用小貨車，與丙○○騎乘之車號ZAQ －36
    5 號輕型機車，同向（由東往西方向）行駛於高雄縣燕巢鄉
    ○○路，丙○○騎乘機車行駛於外側車道，丁○○則駕車行
    駛於內側車道，兩車並同時行經適停放於高雄縣燕巢鄉○○
    路清水寺前機車道上，甲○○所有之車號8897-GP 號自小客
    車車旁之事實，業據被告丁○○供述在卷，且依車禍現場監
    視器所攝得之案發經過監視錄影畫面顯示，當日下午3 時58
    分36秒許，被告丁○○駕駛之藍色自小貨車與丙○○騎乘機
    車幾乎同時行抵車號8897-GP 自小客車車旁，丙○○所騎乘
    之機車於3 時58分36秒撞擊車號8897-GP 自小客車開啟之車
    門後，丙○○人、車向左側傾斜，倒向被告丁○○所駕自小
    貨車方向，且靠近被告丁○○所駕自小貨車右後方車輪，嗣
    丙○○於3 時58分37秒時倒下並翻滾後，趴倒於路面，其倒
    地位置靠近道路中央雙白線處，至於被告丁○○所駕自小貨
    車之右後車輪則位在道路中央雙白線之右側，亦經本院當庭
    勘驗上開監視錄影畫面，並作成勘驗筆錄在卷可按（見本院
    卷第61頁），核與被告丁○○供述之情節相符，信屬真實。
    又丙○○於倒地後受有胸壁挫傷併左側肋骨第2 至第8 根骨
    折、併有氣血胸、腦震盪、右耳撕裂傷及左鎖骨肩胛骨骨折
    等傷害，亦有財團法人義大醫院診斷證明書1 紙在卷足憑，
    應屬信實。惟本案卷附車禍現場監視錄影畫面因囿於畫面解
    析度之限制，而無法清晰辨識丙○○之身體於傾靠向被告丁○○所駕自小貨車之際，自小貨車究有無撞擊丙○○之身體
    （見本院卷第61頁勘驗筆錄）。是有疑義者為，丙○○所受
    傷害與被告丁○○之駕駛行為間有無因果關係？被告丁○○
    就前開車禍事故之發生，有無過失？經查：
  (一)丙○○以其所騎乘之機車右手把撞擊甲○○所有之車號8977
    -GP 號自小客車駕駛座旁開啟之車門後，即人、車左傾，丙○○倒地後之頭部朝向車號8977-GP 號自小客車，腿部朝向
    車道中央雙白線，其躺臥位置之足部適在道路中央雙白線上
    ，有員警乙○○於案發當時所拍攝之現場照片1 幀在卷足憑
    （見警卷第25頁）。證人即員警乙○○並於偵、審中證稱：
    車禍地點係在鳳雄派出所斜對面，距派出所約50公尺左右…
    （見偵卷第20頁）；…案發時（即95年2 月14日下午3 時55
    分許）伊在派出所備勤，伊聽到派出所外傳出很大的撞擊聲
    ，伊馬上出去看，看到有人（即被害人丙○○）躺在地上，
    伊過去叫被害人，被害人沒有反應，…從伊聽到碰撞聲到伊
    到達現場相隔不到30秒，…警卷第25頁的照片係伊聽到撞擊
    聲出來看一下之後，回到派出所拿了照相機、指揮棒、安全
    錐再出去拍照的，伊回到派出所拿妥物品後再出來拍照的時
    間不到1 分鐘…等語（見本院卷第57頁、第59頁、第60頁）
    ，足認上開照片所示丙○○躺臥之地點即為其車禍後倒地之
    位置無訛。佐以本院勘驗車禍現場監視錄影畫面顯示，丙○○於撞擊車號8977-GP 號自小客車開啟之車門後，其旋即隨
    同其所騎乘之機車向左側傾倒，斯時被告丁○○所駕，車號
    J8-4690 號自小貨車適在丙○○之左方，該自小貨車之右後
    方車輪則位於道路中央雙白線右側，是由該自小貨車車輪與
    丙○○足部之相對位置以觀，丙○○左傾時確有與自小貨車
    車體發生碰撞，惟碰撞之位置非在自小貨車之右前車首，而
    在自小貨車之右後方車體，是以證人甲○○證稱：丙○○是
    要爬起來時才遭貨車自後方撞擊，及證人丙○○證稱：伊係
    蹲著要站起來時又遭貨車自其身後撞擊等情（以上見本院卷
    第53頁、第48頁），核與事實不符，非屬可採。
  (二)又丙○○以其所騎乘之機車右手把撞擊甲○○所開啟，車號
    8977-GP 號自小客車車門，其撞擊點係在車門門緣中央，約
    與駕駛座同高位置之事實，有卷附現場蒐證編號(7)、(9)之車
    損相片2 幀可按（見警卷第34頁、第35頁），核該撞擊點所
    在位置較低，丙○○於撞擊後縱因物理作用，而遭拋離機車
    車座，然其因此撞擊所受之直接傷害當不及於左鎖骨、左肩
    胛骨等相對位置較高之部位，且依財團法人義大醫院所開立
    之診斷證明書所示，丙○○身體左側肩部、肋骨位置之傷害
    ，顯較重於右側身體所受傷害，再佐以丙○○於撞擊車號78
    77 -GP號自小客車開啟之車門後，左傾之際，其身體左側十
    分靠近被告丁○○所駕之自小貨車車體，已如前述，並有本
    院勘驗筆錄在卷足稽（見本院卷第61頁），又被告丁○○於
    本件車禍發生後，隨即將其所駕自小貨車停放在車禍現場前
    方之紅綠燈號誌下，亦經本院勘驗現場錄影畫面屬實，核與
    被告丁○○所供：伊聽見後方傳出碰撞聲後，即將貨車停放
    在紅綠燈下方等語相符，衡諸一般日常生活經驗法則，被告
    丁○○倘非知悉其所駕自小貨車車體有撞擊物體之跡象，當
    不會即刻停車察看，準此可認丙○○所受左側肋骨第2 至第
    8 根骨折及左鎖骨、肩胛骨骨折等傷害，乃遭丁○○所駕駛
    自小貨車碰撞所致。
  (三)按刑法所規定之過失傷害罪，係針對行為人應注意、能注意
    而不注意之過失行為予以非難，行為人如已盡注意之能事而
    仍發生事故，則依刑法第12條規定，應認其行為非出於故意
    或過失而不罰。查，本件案發前被告丁○○原駕駛自小貨車
    行駛於內側車道，丙○○則騎乘機車行使於外側車道，而丙○○碰撞停放於機車道之車號8879-GP 號自小客車車門之際
    ，被告丁○○所駕自小貨車車首已經駛越上開撞擊點之事實
    ，業經本院勘驗該車禍現場監視錄影畫面在卷可佐（見本院
    卷第61頁），又車禍發生時，甲○○係將其所有，車號8879
    -GP 號自小客車停放於機車道旁之事實，亦據甲○○證述明
    確（見本院卷第52頁），並有現場照片1 幀足憑（見警卷第
    25頁）。可認被告丁○○斯時係依道路路面標線，行駛於內
    側車道上，並無應注意而不注意，或違反道路交通安全規則
    駕駛等情事，其自可信賴他人亦能遵守交通規則，並盡同等
    注意義務，詎甲○○未緊靠路邊停車在先，而丙○○騎乘機
    車行經上開地點時，竟因酒醉致其操控力、注意力下降，而
    不及注意車前狀況，並為適當之避險動作，遽然撞擊車號88
    79-GP 號自小客車開啟之車門，是上開車禍事故之發生已非
    被告丁○○所能預見，況該車禍事故係發生於被告丁○○駕
    車駛越上開撞擊點之後，則被告丁○○自無從防範上開突發
    事故之發生，尚難認被告丁○○有何應注意、能注意而不注
    意之過失行為，自不得對其逕以刑法第284 條第2 項之業務
    過失傷害罪名相繩。
五、又證人甲○○雖證稱：伊無法辨識被告丁○○於案發當日有
    無在現場停留云云（見本院卷第53頁），證人即員警乙○○
    復證稱：伊當時注意著傷患（即丙○○）及現場，沒有看到
    被告丁○○云云（見本院卷第58頁），惟案發當日被告丁○○於發現丙○○因撞擊車號8879-GP 號自小客車開啟之車門
    而倒地後，旋於（95年2 月14日）下午3 時58分43秒將其所
    駕車號J8-4690 號自小貨車靠邊停放於肇事地點前方之紅綠
    燈號誌下方路旁，並下車趨前走近丙○○倒臥位置察看，斯
    時員警適於察看丙○○後，轉身返回派出所（員警未與被告
    丁○○照面），未幾丙○○即遭圍觀之路人團團圍住，同日
    下午4 時11分救護車到達，救護車停放於該肇事地點前方紅
    綠燈下，丙○○旋即被抬上救護車送醫之事實，已據本院勘
    驗車禍地點監視錄影光碟內容，並作成勘驗筆錄在卷可稽（
    見本院卷第61頁、第62頁），又依證人即員警乙○○於本院
    所為證詞顯示：其趕回派出所拿取照相機後，再返回現場拍
    照之時間相隔不到1 分鐘，其拍照時，被告丁○○所駕車號
    J8－4690號自小貨車適停放在肇事地點前之紅綠燈下方路旁
    ，並有現場照片1 幀在卷可佐（見警卷第25頁），足徵被告
    丁○○於發覺丙○○車禍倒地後，並未駕車離開現場無訛。
    證人甲○○因不識被告丁○○，且丙○○於事故發生後2 分
    鐘內，即遭路旁圍觀民眾團團圍住，證人甲○○自無從由人
    群中辨識出被告丁○○；而證人即員警乙○○於察看丙○○
    後，即匆匆趕回派出所，致未與被告丁○○照面之事實，亦
    據監視錄影畫面呈現如前，故自難僅憑證人甲○○、乙○○
    之證詞，即遽予推論被告丁○○有何肇事逃逸犯行。末查，
    被告丁○○辯稱：伊於案發後，確實停留在案發現場，直至
    確認被害人丙○○已獲救護車送往醫院救治後，始行離去，
    救護車到達現場時，因為伊原停放自小貨車之位置妨礙救護
    車停車，故伊將自小貨車往前開，而脫離監視錄影範圍等語
    （見本院卷第67頁），經本院勘驗上開監視錄影畫面，案發
    當日下午4 時11分許救護車到達現場時，車停位置即在車禍
    地點前之紅綠燈下方，與被告丁○○原停放車號J8-4690 號
    自小貨車之位置相近，是被告丁○○前開辯解亦與事實相符
    ，應屬可採。揆諸前開說明，既被告丁○○於車禍發生後，
    已下車察看傷者，並停留於現場，待確認傷者丙○○已獲救
    護車救護後始行離去，縱其未於現場加入搶救傷者之行列，
    亦未主動向員警乙○○表明其與本件車禍之發生亦有關聯，
    揆諸前揭說明，本件仍難認被告丁○○有何肇事逃逸情事。
六、綜上，本件被告丁○○固於前開案發時、地駕駛其所有，車
    號J8-4690 號自小貨車行經車禍現場，惟被告丁○○就丙○○因車禍所受之傷害，並無過失可言；又被告丁○○於發覺
    肇事後，確已停車，並下車察看被害人傷勢，於確認被害人
    已經送醫，可獲適當之救助後，始行自現場離去，亦無所謂
    肇事後逃逸之情事。此外，本院復查無其他積極證據足認被
    告丁○○有何公訴人所指之犯行，本案既不能證明被告丁○○犯罪，依法自應為無罪之諭知。
參、據上論斷，應依刑事訴訟法第299 條第1 項前段、第301 條
    ，刑法第2 條第1 項前段、修正前刑法（下同）第185 條之
    3 、第41條第1 項，罰金罰鍰提高標準條例第1 條、刪除前
    罰金罰鍰提高標準條例第2 條，判決如主文。
本案經檢察官董秀菁到庭執行職務。
中    華    民    國    95    年    11    月    7    日
                    交通法庭  審判長法  官  李政庭
                                    法  官  李育信
                                    法  官  賴文姍
以上正本，係照原本作成，證明與原本無異。
如不服本判決，應於送達後10日內，向本院提出上訴狀。
中    華    民    國    95    年    11    月    7    日
                                    書記官  王高山
附錄本判決論罪之法條：
刑法第185條之3：
  服用毒品、麻醉藥品、酒類及其他相類之物，不能安全駕駛動
  力交通工具而駕駛者，處1 年以下有期徒刑、拘役或30,000元
  以下罰金。


司法院資訊處製作；財團法人民間司法改革基金會備份。
